ACORDAO-COMPLETO-2357640

ACÓRDÃO 1469/2019 ATA 23/2019 - PLENÁRIO

VISTOS, relatados e discutidos estes autos de Embargos de Declaração opostos pelo Sr. Antônio Augusto Muniz de Carvalho (Peça 87) contra o Acórdão 1071/2019-TCU-Plenário (Peça 73) , que conheceu de Pedido de Reexame interposto pelo responsável para, no mérito, negar-lhe provimento;
ACORDAM os Ministros do Tribunal de Contas da União, reunidos em Sessão do Plenário, ante as razões expostas pelo Relator, com fundamento no art. 34 da Lei 8.443/1992, em:
9.1. conhecer dos Embargos de Declaração opostos pelo Sr. Antônio Augusto Muniz de Carvalho para, no mérito, não lhes conceder provimento;
9.2. dar ciência da deliberação aos interessados.

Embargos de declaração opostos contra acórdão que negou provimento a pedido de reexame interposto pelo embargante à decisão que lhe aplicou multa prolatada no bojo de auditoria realizada com a finalidade de verificar as despesas efetuadas por meio de Cartão de Pagamentos do Governo Federal.

Agência Brasileira de Inteligência.

3. Interessados/Responsáveis/Recorrentes:
3.1. Interessados: Secretaria Especial da Receita Federal do Brasil (CNPJ 00.394.460/0058-87); Secretaria de Controle Interno da Presidência da República (CNPJ 00.394.411/0097-50).
3.2. Responsável: Antonio Augusto Muniz de Carvalho (CPF XXX.905.046-XX).
3.3. Recorrente: Antonio Augusto Muniz de Carvalho (CPF XXX.905.046-XX).

13.1. Ministros presentes: José Mucio Monteiro (Presidente), Walton Alencar Rodrigues, Benjamin Zymler, Aroldo Cedraz (Relator), Raimundo Carreiro e Vital do Rêgo.
13.2. Ministros-Substitutos convocados: Augusto Sherman Cavalcanti e Marcos Bemquerer Costa.
13.3. Ministro-Substituto presente: André Luís de Carvalho.

ACORDAO-COMPLETO-2416535

Acórdão de Relação 1658/2020 - Plenário

Acórdão de Relação

ACORDAO-COMPLETO-2390758

Acórdão de Relação 234/2020 - Plenário

Antônio Augusto Muniz de Carvalho

ANTÔNIO AUGUSTO MUNIZ DE CARVALHO

AROLDO CEDRAZ

Ministro Aroldo Cedraz.

Trata-se de Embargos de Declaração opostos pelo Sr. Antônio Augusto Muniz de Carvalho (Peça 87) contra o Acórdão 1071/2019-TCU-Plenário (Peça 73) , que conheceu de Pedido de Reexame interposto pelo responsável para, no mérito negar-lhe provimento.
2. 	A deliberação recorrida, adotada em sede de Relatório de Auditoria, acolheu parcialmente as razões de justificativa apresentadas pelo Sr. Antônio Augusto Muniz de Carvalho, em face da adoção generalizada da modalidade saque, em desacordo com seu caráter de excepcionalidade, conforme legislação (Decreto 5.355, de 25/1/05, art. 2º, § 2º; Portaria 41, de 4/3/05, do Ministério do Planejamento, art. 4º, §2º, e Manual Siafi: Macrofunção 02.11.21) , e em desrespeito à deliberação desta Corte de Contas exarada por meio do Acórdão 1.783/2004-TCU-Plenário, foi aplicada a multa prevista no art. 58, inciso II, da Lei 8.443/92, no valor de R$ 10.000,00.
3. 	A Peça recursal foi lavrada nos seguintes termos:
"[...] III. DA OMISSÃO QUANTO À PRESCRIÇÃO DA PENA DE MULTA APLICADA
4. 	Através do Acórdão 1688/2008-TCU-Plenário foi aplicada a pena de multa ao recorrente, com fulcro no art. 58, inciso 11, da Lei 8.443/92, no valor de R$ 10.000,00 (dez mil reais) , fixando-lhe o prazo de 15 (quinze) dias, a contar da notificação, para comprovar, perante o Tribunal (art. 214, inciso 111, alínea "a" do Regimento Interno) , o recolhimento da dívida aos cofres do Tesouro Nacional.
5.	Entretanto, a aplicação de tal sanção encontra-se prescrita. É o que se passa a expor.
6.	O instituto da prescrição nos processos de controle pelo TCU deve seguir o prazo quinquenal, previsto na Lei 9.873/99. Outro não pode ser o entendimento, tendo em vista tratar-se de verdadeira pretensão punitiva de Órgão do Governo Federal. Sendo o TCU Órgão integrante da União, legalmente vocacionado à aplicar sanções, deve este observar, também, a citada Lei nos processos fiscalizatórios, conforme previsto no caput do artigo 1° da Lei 9.873/99:
Art. 1° Prescreve em cinco anos a ação punitiva da Administração Pública Federal, direta e indireta, no exercício do poder de polícia, objetivando apurar infração à legislação em vigor, contados da data da prática do ato ou, no caso de infração permanente ou continuada, do dia em que tiver cessado.
7.	Não se ignora a existência de controvérsia sobre o tema, todavia, esse é o posicionamento atual da Suprema Corte brasileira:
Ementa: DIREITO ADMINISTRATIVO. MANDADO DE SEGURANÇA. MULTAS APLICADAS PELO TCU. PRESCRIÇÃO DA PRETENSÃO PUNITIVA. EXAME DE LEGALIDADE.
A prescrição da pretensão punitiva do TCU é regulada integralmente pela Lei n° 9.873/1999, seja em razão da interpretação correta e da aplicação direta desta lei, seja por analogia.
Inocorrência da extinção da pretensão punitiva no caso concreto, considerando-se os marcos interruptivos da prescrição previstos em lei.
Os argumentos apresentados pelo impetrante não demonstraram qualquer ilegalidade nos fundamentos utilizados pelo TCU para a imposição da multa.
Segurança denegada. (MANDADO DE SEGURANÇA 32.201 DISTRITO FEDERAL, STF, Primeira Turma, Rel. Ministro Roberto Barroso. 21/03/2017) 
8.	O voto do Ministro Relator, Luis Roberto Barroso, explica de maneira brilhante a divergência existente, e de que maneira deve essa ser solucionada:
A Lei n° 8.443/1992 (Lei Orgânica do TCU) , ao prever a competência do órgão de contas federal para aplicar multas pela prática de infrações submetidas à sua esfera de apuração (art. 58) , deixou de estabelecer prazo para o exercício do poder punitivo.
4. Ainda assim, é praticamente incontroverso o entendimento de que o exercício da competência sancionadora do TCU é temporalmente limitado. A prescrição é instituto diretamente ligada ao princípio geral da segurança das relações jurídicas, que tem por decorrência, salvo hipóteses excepcionais, a regra da prescritibilidade, em qualquer ramo jurídico (nesse sentido, é antiga a jurisprudência do STF, ilustrada, v. g., no MS 20069, Rel. Min. Cunha Peixoto) .
5. Essa premissa, a propósito, deriva da norma do art. 37, § 5°, da Constituição, segundo a qual cabe à lei estabelecer os prazos de prescrição para ilícitos praticados por qualquer agente, servidor ou não, que causem prejuízos ao erário, restando ressalvadas apenas as respectivas ações de ressarcimento.
6. Consideradas a regra da prescritibilidade e a ausência de previsão expressa de prazo prescricional na sua Lei Orgânica, o TCU debateu longamente o tema, tendo-se formado, no âmbito daquele órgão, duas correntes interpretativas, destacadas no Acórdão n° 1.441/2016.
7. Para a primeira, que veio a prevalecer no TCU, à falta de regra expressa sobre o tema deve ser aplicada a regulação do Código Civil, notadamente o prazo de 10 (dez) anos (CC, art. 205) . O termo inicial do prazo, por sua vez, seria fixado no momento da irregularidade detectada, de acordo com o art. 189 do CC.
8. Já para a segunda corrente, a lacuna deve ser colmatada através da aplicação do prazo de 5 (cinco) anos, previsto em diversas normas de direito público. O termo inicial do prazo, para essa corrente, seria o momento do conhecimento dos fatos pelo TCU, porquanto, antes disso, não se poderia falar em inércia de sua parte.
9. Pois bem. A meu ver, a prescrição da pretensão sancionatória do TCU é regulada integralmente pela Lei n° 9.873/1999 - que regulamenta a prescrição relativa à ação punitiva pela Administração Pública Federal, direta e indireta. Essa conclusão está embasada em dois fundamentos.
10. Primeiro fundamento: a Lei n° 9.873/1999, se corretamente interpretada, é diretamente aplicável à ação punitiva do TCU, não se fazendo necessária colmatação de suposta lacuna através de analogia
11. Esse fundamento decorre do caráter geral da Lei n° 9.873/1999 em matéria de direito administrativo sancionador, sendo sua disciplina aplicável a qualquer ação punitiva da Administração Pública Federal, exceto àqueles âmbitos em que existente uma regulamentação própria. Explico.
12. É verdade que, por um lado, o art. 10da referida lei alude à ação punitiva "no exercício do poder de polícia" e, por outro lado, a atuação do TCU examinada nestes autos não se qualifica, em sua acepção clássica, como exercício do poder de polícia - o qual se caracteriza apenas pela restrição da liberdade e da propriedade dos particulares em prol do interesse público.
13. Não obstante, já há algum tempo a doutrina tem conferido tratamento específico ao poder sancionador das entidades públicas, diferenciando-o do poder de polícia. Distinguem-se, assim, as limitações impostas com base no poder administrativo de polícia - o qual possui caráter de proteção preventiva de interesses públicos - das punições decorrentes do exercício de um autêntico poder administrativo sancionador, este sim de caráter repressivo. É dizer que o poder de polícia, nesse sentido estrito, não inclui a aplicação de sanções, atividade submetida, consoante compreensão mais recente, ao regramento jurídico próprio e específico do chamado direito administrativo sancionador.
14. Essa linha de pensamento se mostra apropriada na medida em que as sanções administrativas estão sujeitas, em suas linhas gerais, a um regime jurídico único, um verdadeiro estatuto constitucional do poder punitivo estatal, informado por princípios como os da legalidade (CF, art. 50, II, e 37, caput) ; do devido processo legal (CF, art. 50 , LIV) ; do contraditório e da ampla defesa (CF, art. 50 , LV) ; da segurança jurídica e da irretroatividade (CF, art. 50 , caput, XXXIX e XL) ; da culpabilidade e da pessoalidade da pena (CF, art. 5°, XLV) ; da individualização da sanção (CF, art. 50 , XLVI) ; da razoabilidade e da proporcionalidade (CF, arts. 1° e 50 , LIV) .
15. Portanto, é mais correto dizer, a rigor, que a Lei n° 9.873/1999 regula a ação punitiva da Administração Pública no exercício do poder administrativo sancionador - e não no exercício do poder de polícia, o qual abarca medidas preventivas de proteção de interesses públicos, mas não a aplicação de sanções.
16. Também da interpretação sistemática dos dispositivos da Lei n° 9.873/1999 se extrai sua vocação regulatória geral da prescrição do exercício da competência sancionadora da Administração Pública.
17. O artigo 50 , por exemplo, prevê que "O disposto nesta Lei não se aplica às infrações de natureza funcional e aos processos e procedimentos de natureza tributária". Ora, nem infrações de natureza funcional nem procedimentos de natureza tributária possuem relação com o poder de polícia estatal, de sorte que, se a Lei n° 9.873/1999 se limitasse a regular a prescrição no âmbito do exercício do poder de polícia, esse dispositivo seria absolutamente inócuo.
18. O art. 1°-A, por sua parte, prevê prazo prescricional de cinco anos para a ação de execução da administração pública federal relativa a crédito não tributário, decorrente da aplicação de multa por infração à legislação em vigor. Essa previsão, como se vê, aplica-se a qualquer crédito não tributário decorrente de aplicação de multa, não apenas àqueles constituídos "no exercício do poder de polícia".
19. Finalmente, uma interpretação histórica, segundo a vontade do legislador, confirma a concepção aqui proposta. Lê-se, a propósito, na exposição de motivos (EM 400/MF) da Medida Provisória n° 1708/1998) - que posteriormente, após reedições, viria a ser convertida na Lei n° 9.873/1999 - que a regulamentação proposta "uniformiza a questão da prescrição no âmbito da Administração Pública Federal".
20. A aplicação de multas pelo TCU se insere evidentemente no exercício da competência sancionadora da Administração Pública Federal - como, aliás, já expressamente afirmado pelo STF (RE 190985, Rel. Min. Néri da Silveira) -, de sorte que a prescrição da respectiva pretensão punitiva deve ser regida pela Lei n°9.873/1999.
21. Portanto, não há necessidade de aplicação analógica da Lei n° 9.873/1999 à ação punitiva do TCU, sendo suficiente para a resolução do caso concreto a sua simples interpretação e aplicação direta.
22. Segundo fundamento: ainda que não fosse diretamente aplicável à ação punitiva do TCU, a Lei n° 9.873/1999 representa a regulamentação mais adequada a ser aplicada por analogia.
23. Sobre este ponto, friso, inicialmente, que, conforme já defendi em estudo acerca do tema, o direito administrativo tem autonomia científica, razão pela qual não há nenhuma razão plausível pela qual se deva suprir a alegada omissão com recurso às normas de direito civil, e não às de direito administrativo.
24. Assim, à falta de norma regulamentadora, o prazo prescricional referencial em matéria de direito administrativo deve ser de cinco anos, como decorrência de um amplo conjunto de normas; Decreto n° 20.910/32, art. 1'; CTN, arts. 168, 173 e 174; Lei n° 6.838/1980, art. 1°, Lei n°8.112/1990 ("Regime jurídico do servidores públicos civis federais") , art. 142, 1; Lei n°8.429/1992, art. 23; Lei n°8.906/1994 (Estatuto da OAB) , art. 43; Lei n° 9.873/1999; Lei n° 12.529/2011 ("Lei antitruste") , art. 46; Lei n° 12.846/2013 ("Lei anticorrupção") , art. 25; entre outros.
9.	Ponto de destaque no julgado acima é a observação feita pela aplicação direta e integral da Lei 9.873/99, o que afasta qualquer dúvida ou necessidade de se recorrer à método de colmatação.
10.	Em decisão monocrática do ano de 2019, o Ministro Marco Aurélio, reforça os argumentos utilizados no Acórdão citado:
	Decorridos mais de 8 anos entre o fato supostamente lesivo e a intimação do particular, o Estado não poderia impor o ressarcimento ou a punição, seja na via administrativa, seja na judicial. Não se deve admitir - considerada a Carta que se disse cidadã-, a trazer ares democráticos ao Direito Administrativo - a irrestrita atuação do Tribunal de Contas da União, no que voltada a recompor dano ao erário. Fazê-lo implicaria assentar poder insuplantável do Estado, a obrigar o cidadão a guardar documentos indefinidamente para a própria defesa. Conforme ressaltado no recurso extraordinário no 669.069, relator ministro Teori Zavascki, no qual se concluiu pela incidência da prescrição sobre pretensões decorrentes de ilícitos civis, a Constituição Federal, antes de versar a estruturação do Estado, disciplinou direitos dos cidadãos, não se podendo conceber que tenha dado passo a implicar quebra do sistema, lançando a imprescritibilidade de ação patrimonial. O constituinte foi explícito no tocante às situações jurídicas a afastarem a prescrição, indicando-as nos incisos XLII e XLIV do artigo 5o, de forma limitada e absolutamente excepcional, apenas no campo penal, e não no civel, nem, muito menos, no patrimonial.
	O Plenário, no precedente, sinalizou entendimento estrito quanto ao alcance da parte final do artigo 37, § 5o, da Lei Maior - ao qual não se pode conferir interpretação alargada -, assentando a necessária superação do que decidido no mandado de segurança no 26.610. Esse foi o motivo a ensejar o reconhecimento da repercussão geral da matéria veiculada no recurso extraordinário no 636.886 - Tema no 899 -, pendente de julgamento: a prescrição da pretensão de ressarcimento ao erário fundada em decisões do Tribunal de Contas.
	O que ocorre, tradicionalmente, no Direito? O quinquênio a reger a prescrição - ou a possibilidade de a Administração suplantar, ela própria, certa situação, conforme Celso Antônio Bandeira de Mello. Verifica-se o mesmo prazo relativamente à ação a ser ajuizada pela Fazenda, assim como por aquele prejudicado por ato do Estado - Decreto n° 20.910/1932. Mais ainda: esse é o lapso aplicável, por força da Lei n° 4.717/1965, à ação popular e à ação de improbidade, nos termos do artigo 23, inciso 1, da Lei n° 8.429/1992. É observável, também, ante o poder-dever de autotutela administrativa - artigo 54 da Lei n° 9.784/1999. Atentem, alfim, para a integral incidência, quanto à atuação sancionatória do Tribunal de Contas da União, da Lei n° 9.873/1999, conforme decidido pela Primeira Turma no mandado de segurança n°32.201, relator ministro Luís Roberto Barroso.
	Descabe admitir que o Poder Público, na seara patrimonial, cruze os braços, permanecendo com poder exercitável a qualquer momento. A evocação da segurança jurídica, como garantia da cidadania diante de guinadas estatais, confere relevância à passagem do tempo. Por isso há a prescrição, a alcançar a pretensão, a ação e a decadência, que apanha e fulmina o próprio direito. Nesse contexto, deve o Tribunal de Contas da União levar em conta o lapso de 5 anos para proceder à notificação daquele que busca responsabilizar por dano ao erário.
	3. Defiro a liminar, suspendendo os efeitos da condenação imposta pelo Órgão impetrado por meio da deliberação n° 439/2018, formalizada no processo de tomada de contas especial n° Processo 002.673/2012-6. (MS n. 35971 "I Relator: Ministro Marco Aurélio, 14/02/2019) .
11.	Faz-se mister ressaltar que em ambos os casos levados à análise do Pretório Excelso, houve concessão de liminar, sempre com amparo na ocorrência de prescrição. Tal fato demonstra a relevância da temática posta em discussão.
12.	Pois bem, o embargante protocolizou Pedido de Reexame contra o Acórdão 1688/2008-TCU-Plenário, em 11/9/2008 (Peça 9, p. 51 a 54) . O referido Pedido só veio a ser julgado por esta Colenda Corte no dia 22/05/2019. Assim, após a aplicação da multa pelo Tribunal, no Acórdão 1688/2008-TCU-Plenário, passaram-se mais de dez anos.
13.	Nessa linha, ainda que se admitisse o prazo prescricional decenal, em aplicação analógica, ou direta, do Código Civil, a pretensão estaria, igualmente, prescrita.
14.	O raciocínio não pode ser outro, pois a prescrição tem por finalidade primeira a manutenção da segurança jurídica. Clóvis Beviláqua, conceitua a prescrição da seguinte forma: "é a perda da ação atribuída a um direito, e de toda a sua capacidade defensiva, em consequência do não-uso delas, durante um determinado espaço de tempo" (apud VENOSA, 2005, p. 597) .
15.	J. M. de Carvalho Santos define a prescrição como um modo de extinção de direitos pela perda de uma ação que os assegurava, em decorrência da inércia do credor durante um decurso de tempo fixado em lei, e em regra, seus efeitos só são sentidos quando invocado por quem dela se aproveita (1958, p. 371) .
16.	Assim, não se pode crer que o respeitável Tribunal tenha prazo ilimitado para definir suas próprias condenações. Não pode o cidadão, e, por conseguinte o administrador público, viver em situação de incerteza jurídica que dura mais de 10 anos, tudo sem qualquer fato que lhe seja imputável no tocante à mora.
17.	Dessa forma, imperioso notar que, independentemente da norma aplicável ao caso, resta caracterizada a prescrição da pretensão sancionatória desta Egrégia Corte. Como objetivo de se demonstrar o intervalo processual entre os fatos/atos no curso do TC n° Processo 005.487/2006-6, elaborou-se linha do tempo com os principais acontecimentos:
18.	Em se aplicando o entendimento exarado pelo Supremo Tribunal Federal, o prazo prescricional a ser considerado é de cinco anos. Utilizando-se os marcos previstos na linha temporal acima, em cotejo com as hipóteses de interrupção da prescrição dispostas no art. 2° da Lei 9873/99, verifica-se que restou configurada a perda da pretensão punitiva. Vejamos o que dispõe a Lei 9873/99 no particular
Art. 2º Interrompe-se a prescrição da ação punitiva:
I - pela notificação ou citação do indiciado ou acusado, inclusive por meio de edital;
II - por qualquer ato inequívoco, que importe apuração do fato;
III - pela decisão condenatória recorrível.
IV - - por qualquer ato inequívoco que importe em manifestação expressa de tentativa de solução conciliatória no âmbito interno da administração pública federal. 19.	A notificação da instauração do processo punitivo se deu em 2006, interrompendo, nos termos do inciso 1 do art. 2° da Lei 9873/99, a prescrição da pretensão punitiva. Na sequência, se observou a penalidade imposta ("decisão condenatória recorrível") em 13/08/2008, interrompendo mais uma vez o quinquênio prescritivo. Ocorre que, a decisão que julgou o pedido de reexame em face do Acórdão n° 1688/2008 não poderia ter extrapolado 05 anos, sob pena de se configurar a perda da pretensão punitiva. Foi exatamente o que se operou, uma vez que o Acórdão n° 1071/2019 somente foi proferido mais de 10 anos após a decisão condenatória recorrível
20.	Noutro giro, sob o prisma do que vem sendo o entendimento desta Corte, exarado no incidente de uniformização de jurisprudência deliberado no Acórdão 1441/2016-TCU-Plenário, pela aplicação da prescrição estabelecida no código civil, resta constatar que uma vez operada a interrupção da prescrição, esta não poderá ocorrer novamente, conforme norma contida no artigo 202 do Código Civil.
21.	Percebe-se que o ato que ordenou a notificação do embargante, interrompeu a prescrição. Assim, verifica-se que em 27/08/2008 o embargante foi notificado da imposição da multa, fato que opera a interrupção da prescrição. Na mesma linha, o Acórdão que julgou o pedido de reexame foi proferido em 15/05/2019, portanto 10 anos e 8 meses após a interrupção anteriormente operada.
22.	Portanto, desde a primeira, e única, interrupção prescricional, resta consolidada a ocorrência da prescrição.
23.	Ressalta-se que esse é, inclusive, o entendimento do Plenário desta Corte de Contas:
Ocorrida a interrupção da prescrição punitiva, o refazimento de citações em razão de novos documentos trazidos aos autos não provoca novas interrupções de prazo prescricional (art. 202 do Código Civil) , assim como não ocorre suspensão da prescrição se tais documentos não foram trazidos aos autos pelos responsáveis (item 9.1.5 do Acórdão 1441/2016-TCU-Plenário) , de modo que, nesse caso, transcorrido o prazo de dez anos desde a interrupção da prescrição até o julgamento, opera-se a prescrição intercorrente. Acórdão 1781/2017-TCU-Plenário, Data da sessão 16/08/2017, Relator JOSÉ MUCIO MONTEIRO.
24.	Pois bem. A prescrição é matéria de ordem pública, e como tal deve ser reconhecida e declarada de oficio. É nesse ponto, que, respeitosamente e com a devida vênia, restou omisso o r. acórdão, pois não verificou tampouco declarou a ocorrência da prescrição da multa aplicada.
25.	Nessa esteira, o reconhecimento da prescrição é verdadeiro poder-dever e não mera faculdade. Portanto, aquele que representa o Estado tem, por imposição legal, o dever de reconhecer e declarar eventual prescrição que tenha ocorrido em âmbito processual, seja esse administrativo, judicial ou de controle.
26.	Tal medida, reafirma-se, mostra-se totalmente oportuna, pois evita a oneração do erário impulsionando processo que veicula pretensão sabidamente prescrita.
27.	Ademais, a considerar o valor da multa aplicada, não é impossível que os dispêndios a serem realizados para a manutenção do presente processo sejam semelhantes, ou até maiores, aos valores da penalidade imposta.
28.	Assim, a declaração da prescrição da pretensão punitiva é, para além de medida de segurança jurídica, observância do poder dever imposto pela Lei 9.873/99, providência que visa a preservação do próprio erário.
29.	Portanto, não obstante o respeitável Acórdão proferido no dia 15/05/2019, a pretensão já se encontrava prescrita, e como tal deveria ter sido declarada no referido aresto.
IV. DA OMISSÃO E CONTRADIÇÃO QUANTO À POSTERIORIDADE DAS NORMAS QUE SE APONTAM VIOLADAS 
30.	Houve no pedido de reexame a cabal demonstração de que as normas que limitam a utilização do cartão de pagamento do governo federal na modalidade saque são posteriores aos fatos investigados. Entretanto, o vergastado acórdão não enfrentou a questão. Tal fato tem o condão de afastar a ilegalidade anteriormente reconhecida, portanto, merece ser expressamente enfrentado pela Corte em sede de julgamento recursal.
31.	Com efeito, o Decreto n° 93.872/1986, em sua redação original, não continha qualquer vedação à utilização da modalidade saque. Somente a partir da inclusão do § 6° ao artigo 45 do referido decreto é que se passou a restringir a utilização do CPGF na modalidade saque para despesas ostensivas.
32.	Esta alteração foi promovida pelo Decreto n° 6.370/2008, de 1° de fevereiro de 2008:
Art. 2° O Decreto no 93.872, de 23 dezembro de 1986, passa a vigorar com as seguintes alterações:
 "Art. 45.                                                                                                                            
para atender despesas eventuais, inclusive em viagens e com serviços especiais, que exijam pronto pagamento;
§ 5° As despesas com suprimento de fundos serão efetivadas por meio do Cartão de Pagamento do Governo Federal - CPGF.
§ 6° É vedada a utilização do CPGF na modalidade de saque, exceto no tocante às despesas:
1 - de que trata o art. 47; e 
I1 - decorrentes de situações específicas do órgão ou entidade, nos termos do autorizado em portaria pelo Ministro de Estado competente e nunca superior a trinta por cento do total da despesa anual do órgão ou entidade efetuada com suprimento de fundos." (NR) 
33.	Assim sendo, não há como considerar irregulares as utilizações do CPGF na modalidade saque em período de tempo anterior ao citado decreto.
34.	Faz-se mister ressaltar que o período sob apuração compreende os anos de 2002 a 2005. Considerando-se esse lapso, o embargante ocupou o cargo de gestor por apenas um ano e 2 meses, período equivalente à pouco mais de um sexto do interregno temporal analisado.
35.	A regra da irretroatividade das leis é consectário lógico da segurança jurídica e mandamento constitucional, impondo-se sua observância a teor do previsto na Lei de Introdução as Normas de Direito Brasileiro:
Art. 6° A Lei em vigor terá efeito imediato e geral, respeitados o ato jurídico perfeito, o direito adquirido e a coisa julgada.
§ 1° Reputa-se ato jurídico perfeito o já consumado segundo a lei vigente ao tempo em que se efetuou.
36.	Portanto, repise-se: os fatos sob apuração se deram quando ainda não havia a restrição alegada, pois, a vedação regulamentar só entrou em vigência em 2008, sendo que os fatos apurados findaram em 2005, quando do início do processo de tomada de contas.
37.	Houve verdadeira dissociação temporal entre os fatos e a norma aplicada ao caso, não se mostrando razoável e proporcional o apenamento do embargante por norma posterior aos seus atos.
V. DOS PEDIDOS
38.	Por todo o exposto, requer-se a Vossa Excelência o CONHECIMENTO e o PROVIMENTO dos presentes embargos, com efeitos infringentes, para, sanando a OMISSÃO do respeitável Acórdão, declarar a ocorrência da prescrição da sanção imposta ao embargante, bem como reconhecer a inaplicabilidade das normas posteriores aos atos averiguados, tendo em vista que tais questões não foram objeto de análise na decisão embargada.
Nesses Termos,
Pede Deferimento.
Brasília-DF, 6 de junho de 2019. [...]".
	É o Relatório.

não há.

Subprocurador-Geral Lucas Rocha Furtado.

EMBARGOS DE DECLARAÇÃO OPOSTOS CONTRA DELIBERAÇÃO ADOTADA EM SEDE DE PEDIDO DE REEXAME. RELATÓRIO DE AUDITORIA. VERIFICAÇÃO DA REGULARIDADE DAS DESPESAS EFETUADAS POR MEIO DE CARTÃO DE PAGAMENTOS DO GOVERNO FEDERAL, EM ATENDIMENTO AO SUBITEM 9.2 DO ACÓRDÃO 1.246/2005-PLENÁRIO, DECORRENTE DE SOLICITAÇÃO DO CONGRESSO NACIONAL. MULTA. RECOMENDAÇÃO. DETERMINAÇÕES. PEDIDO DE REEXAME. INSTRUÇÃO DE MÉRITO DA SERUR PROPONDO NÃO PROVIMENTO DO RECURSO. DILIGÊNCIA À ABIN, DETERMINADA PELO RELATOR. ANÁLISE DAS RESPOSTAS PELA SECEXADMIN. DELIBERAÇÃO DO PLENÁRIO DETERMINANDO NOVA ANÁLISE PELA SERUR. NOVOS ELEMENTOS APRESENTADOS PELO RESPONSÁVEL NÃO AFASTAM OS FUNDAMENTOS DA MULTA COMINADA AO GESTOR. RATIFICAÇÃO DA PROPOSTA DA SECRETARIA PELO NÃO PROVIMENTO DO RECURSO. INFORMAÇÕES PRESTADAS PELA ABIN, ACERCA DO CUMPRIMENTO DAS DETERMINAÇÕES CONSIGNADAS NO ITEM 9.4 DO ACÓRDÃO RECORRIDO, NÃO TÊM O CONDÃO DE ALTERAR O EXAME DE MÉRITO DOS PEDIDOS DE REEXAME, POIS A MATÉRIA EXTRAPOLA O ÂMBITO DE DEVOLUTIVIDADE DO RECURSO. CONHECIMENTO. NÃO PROVIMENTO. ENCAMINHAMENTO DOS AUTOS AO RELATOR A QUO PARA AVALIAÇÃO, NOS TERMOS DO ART. 243 DO RI-TCU, DO CUMPRIMENTO DAS DETERMINAÇÕES E RECOMENDAÇÕES PELO JURISDICIONADO. CONHECIMENTO. INEXISTÊNCIA DA ALEGADA OMISSÃO E CONTRADIÇÃO. NÃO PROVIMENTO.COMUNICAÇÕES.

RELATÓRIO DE AUDITORIA (RA)

Secretaria de Recursos (Serur); Secretaria de Controle Externo da Administração do Estado (SecexAdmin).

Preliminarmente, entendo que os Embargos de Declaração opostos ao Acórdão 1071/2019-TCU-Plenário, pelo Sr. Antônio Augusto Muniz de Carvalho, devem ser conhecidos, porquanto atendidos os requisitos gerais dos recursos (art. 34, § 1º, da Lei 8.443/1992) , observando-se a legitimidade do embargante, o interesse em recorrer e a adequação do documento. Além de objetivar os embargos, corrigir omissão e contradição do Acórdão recorrido, enquadrando-se nas hipóteses do caput do artigo mencionado.
2.	Na deliberação adotada em sede de Relatório de Auditoria, foram acolhidas parcialmente as razões de justificativa apresentadas pelo embargante, em face da adoção generalizada da modalidade saque, em desacordo com seu caráter de excepcionalidade, conforme legislação (Decreto 5.355, de 25/1/05, art. 2º, § 2º; Portaria 41, de 4/3/05, do Ministério do Planejamento, art. 4º, § 2º, e Manual Siafi: Macrofunção 02.11.21) , e em desrespeito à deliberação desta Corte de Contas exarada por meio do Acórdão 1.783/2004-TCU-Plenário foi aplicada a multa prevista no art. 58, inciso II, da Lei 8.443/92, no valor de R$ 10.000,00.
No mérito, todavia, os aludidos embargos devem ser rejeitados, já que não subsistem a suposta omissão, contradição ou obscuridade no aludido Acórdão 1071/2019-TCU-Plenário, nem os demais vícios porventura suscitados, diante de todas as percucientes circunstâncias doravante anunciadas.
Inicialmente, o Sr. Antônio Augusto Muniz de Carvalho argumenta que o instituto da prescrição nos processos de controle pelo TCU deve seguir o prazo quinquenal, previsto na Lei 9.873/99. Afirma que outro não pode ser o entendimento, tendo em vista tratar-se de verdadeira pretensão punitiva de órgão do Governo Federal. Assim, por ser o TCU órgão integrante da União, legalmente vocacionado a aplicar sanções, deve observar, também, a citada lei nos processos fiscalizatórios, conforme previsto no caput do artigo 1° da mencionada lei.
Quanto à preliminar, devo esclarecer que este Tribunal, em reiteradas decisões, tem entendido não se aplicarem aos processos de controle externo os prazos prescricionais previstos em normas que regulam hipóteses diversas, a exemplo das Leis 9.873/1999 (ação punitiva no exercício do poder de polícia) , 8.112/1990 (punições disciplinares) , 8.429/1992 (sanções por prática de atos de improbidade) e do Decreto 20.910/32 (prescrição das dívidas passivas da Fazenda Pública) . 
Por meio do Acórdão 1441/2016-TCU-Plenário, em razão da ausência de prazo prescricional específico para o exercício da pretensão punitiva pela Administração, por falta de regulamentação da primeira parte do artigo 37, § 5º, da Constituição Federal, o Tribunal deliberou pela aplicação do prazo de 10 (dez) anos previsto no artigo 205 do Código Civil, cuja contagem se inicia na data de ocorrência da irregularidade sancionada e se interrompe, uma única vez, na data do ato que ordenar a citação, audiência ou oitiva, nos termos dos arts. 189 e 202, inciso I, do mesmo diploma legal.
No que se refere à tese fixada pelo Supremo Tribunal Federal (STF) , no RE 669.069 (Repercussão Geral 666) , que trata da incidência da prescrição nos débitos com a União decorrentes de ilícitos civis, por ser a jurisdição desta Corte de Contas de cunho jurídico-administrativo, não se assemelha àquela. Assim, ainda prevalece válido o entendimento veiculado pelo STF, por meio do Mandado de Segurança 26.210, que cuidou de situação específica que envolvia processo da Corte de Contas, no sentido de que são imprescritíveis as ações que visam ao ressarcimento de dano ao Erário.
Independentemente disso, a situação não se amolda ao processo ora em análise que não imputou débito ao responsável, mas, sim, multa, que envolve a avaliação da conduta subjetiva do agente e que pode estar sujeita à prescrição da pretensão punitiva.
Avaliando esta questão, observo que os fatos apurados ocorreram entre 2002/2007 e a audiência do responsável foi determinada por meio do Despacho do relator, Ministro Ubiratan Aguiar de 22/8/2005 (Peça 4, p. 25) (interrupção prescricional) , e realizada por meio do Ofício 733/2006 da Secex6, de 11/9/2006 (Peça 4, p. 29) , entendo afastada a possibilidade de prescrição da pretensão punitiva.
10.	O embargante alega ter operado a prescrição intercorrente, uma vez que protocolou Pedido de Reexame contra o Acórdão 1688/2008-TCU-Plenário, em 11/9/2008 (Peça 9, p. 51 a 54) , que só veio a ser julgado no dia 22/5/2019, portanto tendo transcorrido mais de 10 (dez) anos. Argumenta, também, que este Tribunal não tem prazo ilimitado para definir suas próprias condenações e que o cidadão, e, por conseguinte o administrador público, não tem de viver em situação de incerteza jurídica por mais de uma década, sem qualquer fato que lhe seja imputável no tocante à mora.
11.	Quanto a este argumento, cabe esclarecer que a jurisprudência deste Tribunal se orienta no sentido de que os processos de controle externo não se sujeitam à prescrição intercorrente do art. 1º, § 1º, da Lei 9.873/99 (Acórdão 7146/2015-TCU-Primeira Câmara) , e de que não se aplica a prescrição intercorrente estabelecida na Lei 9.783/1999 à atividade de controle exercida pelo TCU, uma vez que não enquadrada como exercício do poder de polícia do Estado (Acórdão 5533/2014-TCU-Segunda Câmara e 851/2017-Plenário) .
12.	No que tange ao argumento de que teria havido omissão e contradição na deliberação embargada quanto à posterioridade das normas que se apontam violadas, uma vez o Acórdão vergastado não teria enfrentado a alegação do recorrente, em sede de Pedido de Reexame, no sentido de que as normas que limitam a utilização do cartão de pagamento do governo federal na modalidade saque são posteriores aos fatos investigados, cabe esclarecer que o argumento foi enfrentado no Voto condutor da deliberação conforme segue:
"[...] 19. Diante da semelhança apontada, a unidade técnica optou por analisar os recursos como se fossem uma única peça, rechaçando os argumentos e propondo o não provimento, ante os seguintes fundamentos, em apertada síntese:
 (...) 
h) a correta interpretação do Acórdão vergastado se faz com a leitura do Relatório e do Voto condutores da decisão, medida que leva à conclusão de que as irregularidades ensejadoras da recomendação, das determinações e imputação de multa ao Sr. Antônio Augusto Muniz de Carvalho não reside exclusivamente na utilização do CPGF na modalidade saque, mas na utilização impertinente da modalidade. Na verdade, o escopo do processo pode ser desmembrado em dois fatores: primeiro, o saque realizado com CPGF, que é uma excepcionalidade autorizada pelo elenco normativo. Segundo, o tipo de despesa realizada com o dinheiro sacado. A forma de execução de alguns gastos, mesmo abstraindo a modalidade de utilização do CPGF, já recomendaria a prolação de determinações e a aplicação da multa ao gestor. [...]".
13.	Como visto nos diversos pareceres emitidos nestes autos, inclusive no Relatório e Voto que fundamentaram a deliberação embargada, foi constatado pela auditoria que, no âmbito da ABIN, a quase totalidade das despesas com suprimentos de fundos vinha sendo efetivada por meio do CPGF tão somente na modalidade de saque, independentemente de o objeto encontrar-se relacionado a uma ação ostensiva ou sigilosa. O que deveria ser esporádico, eventual, excepcional, passou a ser visto como regra.
14.	Na oportunidade, o Tribunal entendeu não haver óbice que a ABIN efetuasse pagamentos em dinheiro, desde que o objeto da demanda justificasse o emprego dessa forma excepcional de efetivação da despesa. Apontou, simplesmente, situações em que essa modalidade teria sido inadequadamente utilizada.
15. 	Nesse aspecto, o julgado está afinado com os elementos assentados no processo. Buscou-se aferir por meio da auditoria a aderência da praxe administrativa daquela entidade às previsões legais. A conclusão é que estava havendo um desvirtuamento com o dispêndio da integralidade da rubrica "Suprimentos de Fundos" na modalidade saque, independente do gasto ser voltado às ações ostensivas ou sigilosas; e, para essas situações, o recurso interposto, cuja deliberação é objeto dos presentes embargos, não foi capaz de afastar ou justificar os achados.
16.	Restou demonstrado no Voto condutor da deliberação embargada que as irregularidades que deram ensejo à imputação de multa ao Sr. Antônio Augusto Muniz de Carvalho não residem propriamente no uso do CPGF na modalidade de saque, mas na utilização generalizada, reiterada da referida modalidade sem a devida justificativa. Foi levantada grande quantidade de despesas - ostensivas - efetivadas de maneira irregular, com o pagamento sendo realizado por meio do CPGF na modalidade indevida de saque, em flagrante inobservância aos normativos que regem a matéria. 
17.	Dessa forma, entendo que as assertivas trazidas ao descortino do Tribunal pelo defendente não devem prosperar, pois que são meras rediscussões de matérias já apresentadas e adequadamente rechaçadas. Na verdade, o embargante mostra irresignação em relação ao que foi decidido, não sendo esta espécie recursal via adequada para esta finalidade.
	Ante o exposto, VOTO no sentido de que o Tribunal adote a deliberação que ora submeto à apreciação deste Plenário.
	TCU, Sala das Sessões Ministro Luciano Brandão Alves de Souza, em 26 de junho de 2019.
AROLDO CEDRAZ
Relator